臺灣板橋地方法院刑事判決　　　　　　　　　　　　九十三年度簡上字第四三六號
　　上　訴　人　臺灣板橋地方法院檢察署檢察官
　　被　　　告　乙○○
　　指定辯護人　本院公設辯護人丙○○
右列上訴人因被告強盜案件，不服本院九十三年度簡字第二九００號中華民國九十三
年六月二十四日第一審簡易判決（起訴案號：九十二年度偵字第一九二七九號），提
起上訴，本院管轄第二審之合議庭判決如左：
    主  文
原判決撤銷。
乙○○意圖為自己不法之所有，攜帶兇器，以強暴至使不能抗拒，而使他人交付其物
，處有期徒刑貳年，緩刑伍年，緩刑期內付保護管束。
    事  實
一、緣乙○○在入伍前開始有聽幻覺症狀斷續出現，因受安非他命精神病之影響，行
    為自控力薄弱，而衍生衝動之行止，已處於精神耗弱之狀態，為精神耗弱人。詎
    其竟意圖為自己不法之所有，於民國九十二年二月十一日下午二時三十分許（起
    訴書誤載為同日下午二時許），騎乘機車至臺北縣三重市○○街二二號「大福當
    舖」，佯稱欲典當機車，在該當舖負責人金春、甲○○○估價時，乙○○先表示
    要借用廁所，在自廁所出來後，雙方談妥以新臺幣（下同）一萬五千元收當，在
    金春書寫當票欲點交款項予乙○○時，乙○○復藉故再次借用廁所，而至廁所中
    取出其預藏在身上，非其所有客觀上足以傷害人之生命、身體，可供兇器使用之
    菜刀一把，在自廁所出來，回到當舖門口後，即趁機將該菜刀架於甲○○○後頸
    部，喝令渠等把所有的錢拿出來，並命甲○○○進入旁邊房間，不准出來，以此
    強暴方法至使金春及甲○○○不能抗拒，而聽從乙○○之要求，由金春交付一千
    元予乙○○，乙○○於得手後，旋即騎乘該機車逃逸。嗣於同年七月三十日下午
    十時八分許，乙○○於有偵查犯罪職權之機關或公務員未發覺犯罪前，先以一一
    ０電話向臺北縣政府警察局勤務指揮中心報案自首，並經警於該日下午十時三十
    分許，至臺北縣三重市○○○路二六巷一五號三樓其住處起出前述菜刀後，查悉
    上情，乙○○並接受裁判。
二、案經乙○○自首暨臺北縣政府警察局三重分局報請臺灣板橋地方法院檢察署檢察
    官偵查起訴，因乙○○自白犯罪，經本院第一審合議庭裁定改以簡易判決處刑。
    理  由
一、右揭事實，迭據被告乙○○於警詢、偵查、原審及本院審理時供承不諱，核與被
    害人甲○○○、金春分別在警詢時及偵查中指述情節相符（見核退卷第十頁、第
    二十二頁背面以下），復有菜刀一把扣案可資佐證。至被告在本院審理時雖辯稱
    ：伊只是拿菜刀來嚇人，並沒有要用菜刀傷害人之意思等語。惟按，所謂強暴、
    脅迫之手段，祇須抑壓被害人之抗拒，足以喪失其意思自由為已足，縱令被害人
　　實際並無抗拒行為，仍於強盜罪之成立不生影響。又菜刀於客觀上足以危害人之
  　生命身體，依社會通常觀念係可供兇器使用之物；被告持菜刀架住被害人甲○○
    ○之後頸部，即屬施強暴之行為，並不以其攜帶之初有行兇傷人之意圖為必要。
    蓋被害人金春、甲○○○係六、七十歲之老人，處於上開情形之下，顯已達於喪
    失意思自由而不能抗拒之程度，被告施強暴至使被害人無法抗拒後，而使被害人
    交付財物，所為自應成立攜帶兇器強盜罪。是本件事證明確，被告前開犯行洵堪
    認定，應予依法論科。
二、按刑法上之心神喪失與精神耗弱，應依行為時精神障礙程度之強弱而定，如行為
    時之精神，對於外界事務全然缺乏知覺理會及判斷作用，而無自由決定意思之能
    力者，為心神喪失，如此項能力並非完全喪失，僅較普通人之平均程度顯然減退
    者，則為精神耗弱；又精神是否耗弱，乃屬醫學上精神病料之專門學問，非有專
    門精神病醫學研究之人予以診察鑑定，不足以資斷定，最高法院二十六年度渝上
    字第二三七號、四十七年台上字第一二五三號判例意旨可資參照。經查，被告行
    為時之精神狀態，經本院囑託亞東紀念醫院精神科專科醫師方凱企鑑定結果為：
    「綜合病程、個人史及心理衡鑑結果，郭員（即被告）目前符合『安非他命精神
    病』診斷，尚未達『妄想型精神分裂症』、『器質性（腦傷引起）精神病』或『
    妄想症』之臨床狀況。郭員對描述案發過程沒有怒氣或害怕之情緒波動，近年仍
    斷續有如醫院觀察為聽幻覺之臨床表現。依其病史描述．．．應係其長期之『安
    非他命精神病疾患』影響其人際關係及行為自控力之表現，衍生衝動行止，致生
    強盜事件。關於本次犯行之經過，郭員接受評估時，雖可切題應答當時動機及約
    略瞭解行為前自身推理過程等，但其犯案當時之是非判斷、思慮及行為決定，多
    半受『長期聽幻覺干擾及思考中斷』影響，以其有限之壓力因應模式，而產生衝
    動控制力薄弱現象。然而其案情經過之細節，郭員均可詳述，且仍會怕被發現，
    而『以報紙包住西瓜刀』，或託詞借用廁所，其當時對於此一行為之違法性及可
    能導致之後果，並未完全喪失察覺，故並非『無行為能力之心神喪失狀態』。基
    於『長期聽幻覺』影響，以致郭員犯行當時對於外界事務之知覺理會與判斷作用
    ，以及自由決定意思之能力，較普通人之平均程度顯然減退，故其犯罪行為時之
    精神狀態，達到精神耗弱之程度。」，有該院九十三年四月二十七日精神鑑定報
    告書暨鑑定參考文獻節本、病歷資料在卷可稽。從而，本件被告行為時之精神狀
    態既經精神醫學專家予以診察鑑定，揆諸前開法條規定及判例意旨，應可判定被
    告於前揭強盜行為當時，係處於精神耗弱之狀態，為精神耗弱人。
三、按扣案菜刀一把，總長約二十六點五公分，刀柄部分為木頭質材、長約十公分，
    不銹鋼之刀身長約十六點五公分，刀刃部分係單刀且鋒利，業經本院勘驗屬實，
    有勘驗筆錄一紙在卷可查，經核在客觀上足以對人之生命、身體構成威脅，具有
    危險性，自屬兇器之一種。查被告攜帶菜刀，將菜刀架於被害人甲○○○後頸部
    ，對被害人金春、甲○○○施以強暴行為，至使不能抗拒，而使被害人金春交付
    財物，核其所為，係犯刑法第三百三十條第一項之攜帶兇器加重強盜罪。公訴意
    旨認係犯刑法第三百二十八條第一項之普通強盜罪嫌，起訴法條容有未洽，應予
    變更。又其行為時對外界事務知覺理會之能力既較普通人之平均程度顯然減退，
    為精神耗弱人，爰依刑法第十九條第二項規定減輕其刑。復查，本件被告於犯罪
    後，於九十二年七月三十日下午十時八分許，於有偵查犯罪職權之機關或公務員
    發覺前，以一一０電話向臺北縣政府警察局勤務指揮中心報案自首，有該中心受
    理各類案件紀錄單在卷足憑，自應依刑法第六十二條前段之規定減輕其刑，並遞
    減輕之。再查，被告犯行固可貲議，然其強盜所得僅一千元，且並未持刀傷及被
    害人，其犯罪情狀衡情非無可憫之處，在此情輕法重情況下，本院認若處以法定
    最低刑度猶嫌過重，爰依刑法五十九條規定減輕其刑，並再遞減輕之。原審以被
    告罪證明確，予以論罪科刑，固非無見，惟查：(一)按刑法第三百二十一條第一項
    第三款所謂之兇器，其種類並無限制，凡依一般社會觀念足以對人之生命、身體
    、安全構成威脅，具有危險性之器械均屬之。查菜刀應為兇器之一種，已如上述
    ，被告攜帶菜刀而為強盜行為，核係犯刑法第三百三十條第一項之攜帶兇器加重
    強盜罪。是原審及起訴意旨認被告所為構成刑法第三百二十八條第一項之普通強
    盜罪，尚有未當。(二)又按，強盜罪之構成，以其所實施之強暴、脅迫，已達於使
    人不能抗拒之程度為必要。所稱強暴者，指對人身體且足以壓制反抗力之有形力
    之行使；所稱脅迫者，指惡害內容足以使人無法抗拒之通知行為。查被告持菜刀
    架於被害人甲○○○之後頸部，自已屬對人身體之有形力之行使，而非僅為惡害
    內容之通知，是被告所為應係施強暴，至使被害人達於不能抗拒之程度，故原審
    認被告係以脅迫之方式壓制被害人之意志，亦有未洽。檢察官上訴意旨就此有所
    指摘，為有理由，自應由本院將原判決撤銷改判。爰審酌被告犯罪之動機、目的
    、手段、品行、智識程度為國中肄業、所為對被害人生命、財產安全造成極大威
    脅，及犯罪後坦承犯行，主動向警方自首接受裁判，犯後態度良好等一切情狀，
    量處如主文所示之刑，以示懲儆。末查，被告未曾受有期徒刑以上刑之宣告，有
    臺灣高等法院被告全國前案紀錄表一份在卷可按，其於犯罪後自首，足見有悛悔
    之意，且犯後已主動與被害人和解，有和解書存卷可查，足見其經此偵審程序暨
    科刑判決後，當已知所警惕，信無再犯之虞，本院因認對其所宣告之刑，以暫不
    執行為適當，爰併宣告緩刑五年，以勵自新，且為督促被告自省，於緩刑期間並
    付保護管束，以觀後效。又被告就其自身所患精神疾病，既已自行在醫療院所接
    受精神科專科醫師之治療，是本院認並無再施以監護處分之必要，併予敘明。至
    扣案之菜刀一把，雖係被告持以犯罪所用之物，惟係屬被告家人所有之物，並非
    為其個人所有，業據其供明在卷，是自毋庸宣告沒收，附此敘明。
據上論斷，應依刑事訴訟法第四百五十五條之一第一項、第三項、第三百六十九條第
一項前段、第三百六十四條、第二百九十九第一項前段、第三百條，刑法第三百三十
條第一項、第十九條第二項、第六十二條前段、第五十九條、第七十四條第一款、第
九十三條第一項，判決如主文。
本案經檢察官丁○○到庭執行職務
中　　　華　　　民　　　國　　九十三　　年　　 十一 　　月　　 三十 　　日
                                      臺灣板橋地方法院刑事第十一庭
                                          審判長法　官  潘  翠  雪
                                                法　官  楊  明  佳
                                                法　官  王　士　珮
右正本證明與原本無異。
本件不得上訴。
　　　　　　　　                                書記官  程  欣　怡
中　　　華　　　民　　　國　　九十三　　年　　 十一 　　月　　 三十 　　日
附錄本案論罪科刑法條全文：
中華民國刑法第三百三十條：
犯強盜罪而有第三百二十一條第一項各款情形之一者，處七年以上有期徒刑。
前項之未遂犯罰之。
